【裁判字號】    97,訴,542
【裁判日期】    980903
【裁判案由】    履行契約
【裁判全文】
臺灣基隆地方法院民事判決               97年度訴字第542號
原      告  甲○○
法定代理人  丁○○
兼  上一人
訴訟代理人  乙○○
兼  上二人
訴訟代理人  丙○○
被      告  仕詮建設股份有限公司
                        之1
法定代理人  己○○
            戊○○
上列當事人間履行契約事件，本院於98年8月20日言詞辯論終結
，判決如下：
    主  文
被告應將坐落臺北縣萬里鄉○○段六三五、六三五之一、六三五
之二、六三五之三地號土地應有部分壹萬分之一及其上八四九建
號建物即門牌號碼臺北縣萬里鄉港東三巷十三之二號房屋辦理所
有權移轉登記予原告所有。
訴訟費用新台幣貳萬貳仟柒佰捌拾元由被告負擔。
    事實及理由
壹、程序方面：
一、按解散之公司，除因合併、破產解散者外，應行清算；解散
    之公司，於清算範圍內，視為尚未解散；前條解散之公司，
    在清算時期中，得為了結現務及便利清算之目的，暫時經營
    業務；公司經中央主管機關撤銷或廢止登記者，準用前三條
    之規定，公司法第24條、第25條、第26條及第26條之1分別
    定有明文。次按股份有限公司之清算，以董事為清算人，但
    本法或章程另有規定或股東會另選清算人者，不在此限，公
    司法第322條第1項定有明文。又清算人應於清算開始及完結
    時，向法院聲報，否則公司之清算程序尚難認為已終結；公
    司解散後，應進行清算程序，在清算完結前，法人之人格於
    清算範圍內，仍然存續，必須待清算完結後，公司之人格始
    得歸於消滅（最高法院78年度台上字第451號、76年度台上
    字第1275號裁判要旨參照）。查被告仕詮建設股份有限公司
    已於91年12月21日經經濟部台北市商業處以府建商字第0901
    35352號函解散登記，此有被告公司變更登記事項卡在卷可
    稽，惟被告迄未向管轄之臺灣臺北地方法院呈報清算人及進
    行清算程序，亦經本院向臺灣臺北地方法院查詢明確，有電
    話紀錄（稿）在卷可按。揆諸前揭說明，被告仕詮建設股份
    有限公司之清算程序尚未終結，其法人格於清算範圍內，仍
    然存續，應以其董事即己○○、戊○○為其清算人即法定代
    理人，合先敘明。
二、按訴狀送達後，原告不得將原訴變更或追加他訴，但請求之
    基礎事實同一及減縮應受判決事項之聲明者，不在此限，民
    事訴訟法第255條第1項第2、3款定有明文。本件原告原起訴
    主張被告應將坐落台北縣萬里鄉○○段635號地號上之建物
    即門牌號碼臺北縣萬里鄉港東3巷13之2號1樓房屋所有權移
    轉登記給原告，並請求被告給付過戶費用、契稅及申請恢復
    水電使用，且將系爭房屋內之雜物清理乾淨，嗣於本院審理
    時則將訴之聲明減縮為其98年6月30日所提書狀內之聲明，
    並在被告法定代理人己○○當庭給付垃圾清潔費新台幣（下
    同）7,000元後，撤回上開請求被告清除屋內雜物之請求；
    並於本院告知上開地號土地因分割而增加同段635-1、635-2
    、635-3等地號，原告則當庭請求追加，被告對此亦表示同
    意，依前所述，原告所為訴之變更及追加，既屬減縮應受判
    決事項之聲明且請求之基礎事實同一，被告亦表示同意，依
    前開說明，自應予准許。
貳、實體方面：
一、原告主張：
  (一)原告之被繼承人洪紅英與被告於民國83年9月16日簽立合建
    契約書，約定由洪紅英提供台北縣萬里鄉○○段635地號土
    地予被告合建房屋，地主可依等值換取房屋一戶（附車位一
    個），嗣洪紅英死亡後，由原告等人繼承，但被告於90年12
    月廢除公司行號且董事長林建榮過世後，雖已將系爭房屋鑰
    匙交與原告自行保管可自由進出，但均遲未辦理系爭房屋過
    戶手續，而現擔任被告公司之法定代理人即董事己○○、戊
    ○○復聲稱所有證件均在董事長那邊，已無法取得被告公司
    辦理過戶所需證件資料，致使原告無法辦理過戶手續合法取
    得系爭房屋產權等語，為此提起本件訴訟。
  (二)訴之聲明：1.被告應將坐落於台北縣萬里鄉○○段635號、
    635-1、635-2、635-3地號土地上門牌號臺北縣萬里鄉港東3
    巷13之2號1樓房屋所有權移轉登記給原告等三人或依等值之
    220萬元賠償。2.房屋稅（26,589元）應由被告負擔。3.訴
    訟費用由被告負擔。
二、被告則以下列情詞置辯，請求駁回原告之訴：
  (一)原告之被繼承人洪紅英係與被告公司負責人林建榮簽訂系爭
    合建契約，並未與被告之法定代理人己○○、戊○○簽訂，
    原告卻要求履行契約，顯係毫無根據，雙方間既無合約存在
    ，自無契約履行發生。原告不知憑何依據竟將已解散公司股
    東即己○○、戊○○列為法定代理人，進而要求非合約當事
    人履行契約，實在荒誕而且無稽。
  (二)被告僅願在合法範圍內無條件協助辦理，本件雙方簽定合建
    契約之當事人均已過世，原告所繼承應分得之房屋產權仍登
    記在被告名下，係原告之被繼承人在世時，因土地皆未能即
    時完稅致無法過戶，不得已將系爭房屋產權仍保留在被告公
    司名下，多年來系爭房屋應繳之稅金亦由被告代繳，否則早
    被查封。被告公司在野柳興建房屋時與多位地主簽訂合建契
    約（含原告被繼承人），均已依約辦理產權過戶完成，僅餘
    原告一戶尚未完成產權移轉手續，顯見被告並無惡意拘留產
    權違約不過戶之情事，其間所發生情節及事實非原告所能理
    解等語。
三、得心證之理由：
    經核兩造所述，本件爭點厥為：(一)原告請求被告將系爭房屋
    所有權移轉登記予原告，有無理由？(二)系爭房屋之房屋稅應
    由何人負擔？茲論述如下：
  (一)原告請求被告將系爭房屋所有權移轉登記予原告，有無理由
    ？
  1.經查，原告主張其等之被繼承人洪紅英與被告公司簽立合建
    契約書，約定由洪紅英提供台北縣萬里鄉○○段635地號（
    現因分割而增加同段635-1、635-2、635-3等地號）土地供
    被告興建房屋，依約原告之被繼承人洪紅英可依等值換取房
    屋一戶（即系爭房屋）及車位一個，惟洪紅英業已死亡，原
    告等人係洪紅英之繼承人等情，業據原告提出合約書、戶籍
    謄本等為證，復為被告所不爭執，自堪信為真實。
  2.次查，系爭房屋已興建完成，業經本院於98年3月9日親赴現
    場勘驗製有勘驗筆錄可證；依系爭合約書第13條約定：「房
    屋興建至頂樓地板完成時，甲方（含洪紅英）應提供辦理土
    地過戶手續，乙方（即被告）應有持分之土地，由甲方提附
    一切證件辦理產權過戶，給乙方或乙方指定之名下，同時甲
    方應得之房屋，由乙方負責提附一切證件辦理，給甲方或甲
    方指定人名下，所申請之建築執照及使用執照之名下，凡需
    雙方蓋章或提供一切證件時，雙方應按時提供不能藉故刁難
    。……」等語，被告就洪紅英應得之房屋（即系爭房屋）應
    負責提附一切證件辦理，給洪紅英或其指定人之名下；而原
    告等人為洪紅英之合法繼承人已如前述，自應繼承該合建契
    約所生之權利義務。現系爭房屋業已興建至頂樓地板完成，
    原告訴請被告應移轉系爭房屋所有權登記給原告，依約被告
    自負有將系爭房屋所有權移轉登記予原告取得之義務。從而
    ，原告訴請被告應將系爭房屋所有權移轉登記予原告，為有
    理由。至被告之法定代理人己○○、戊○○辯稱其等非合約
    當事人，原告之請求並無理由云云，惟查系爭合建契約甲方
    為洪紅英等地主，乙方為被告公司，簽立系爭合約書時，林
    建榮為被告公司之法定代理人，是系爭合建契約之效力自及
    於被告公司無疑；現被告公司董事鄒進義、陳建福既擔任被
    告公司解散登記後之清算人，已如前述，自應由渠等代表被
    告公司應訴，附予敘明。
  (二)系爭房屋之房屋稅應由何人負擔？
    按房屋稅向房屋所有人徵收之，房屋稅條例第4條第1項定有
    明文。又依土地法所為之登記，有絕對效力，土地法第43條
    定有明文。查系爭房屋現登記之所有權人為被告，有臺北縣
    汐止地政事務所98年6月10日營縣汐地登字第0980007601 號
    函檢附之建物登記謄本在卷可稽；且依系爭合約書第12條約
    定：「(1)上開土地、房屋應繳之稅捐（包括水電費、空地稅
    、地價稅、房屋稅、增值稅等）於取得建築執照之日，前者
    概由甲方（即被告）負擔。…(4)取得使用執照後於壹個月內
    ，辦理事物產權登記，於登記之日起其稅捐由登記名義人負
    責繳納。」等語，揆諸前揭說明，系爭房屋之房屋稅自應由
    登記名義人即被告負擔。從而，原告主張系爭房屋之房屋稅
    應由被告負擔，為有理由。至於應繳納之房屋稅金額為何，
    則有待辦理系爭房屋過戶登記時，由稅捐單位核定之，無需
    另立聲明請求，併予敘明。
四、綜上所述，原告依系爭合約書約定請求被告應將坐落臺北縣
    萬里鄉○○段635、635-1、635-2、635-3地號土地應有部分
    10,000分之1及其上第849建號建物即門牌號碼臺北縣萬里鄉
    港東3巷13之2號房屋辦理所有權移轉登記予原告所有，且被
    告應負擔上開房屋移轉登記前之房屋稅，為有理由，應予准
    許。
五、本件事證已臻明確，兩造其餘攻擊防禦方法及所提證據，核
    與判決結果無影響，爰不逐一論駁，附此敘明。
六、結論：原告之訴為有理由，依民事訴訟法第78條，判決如主
    文。
中    華    民    國    98    年     9    月    3     日
                  民事庭法  官  林玉珮
以上正本係照原本作成。
對於本件判決如有不服，應於收受送達後20日內向本院提出上訴
書狀，敘述上訴之理由，上訴於臺灣高等法院。
中    華    民    國    98    年     9    月    3     日
                        書記官  洪福基


司法院資訊處製作；財團法人民間司法改革基金會備份。
